臺灣士林地方法院民事判決　　　　　　　95年度勞訴字第40號
　　原　　　告　丁○○
　　訴訟代理人　呂錦律師
　　被　　　告　臺北市士林區芝山國民小學
　　法定代理人　戊○○
　　訴訟代理人　彭國能律師
　　複　代理人　乙○○
　　被　　　告　巨立工程有限公司
　　法定代理人　甲○○
上列當事人間損害賠償事件，本院於96年8 月21日言詞辯論終結
，判決如下：
    主  文
被告巨立工程有限公司應給付原告新台幣肆佰壹拾萬貳仟佰玖
拾陸元，及自民國九十六年七月二十七日起至清償日，按週年利
率百分之五計算之利息。
原告其餘之訴駁回。
訴訟費用由被告巨立工程有限公司負擔百分之八十；餘由原告負
擔。
本判決第一項於原告以新台幣壹佰拾陸萬元供擔保後，得假執
行。
原告其餘假執行之聲請駁回。
    事  實  及  理  由
壹、程序方面
    被告巨立工程有限公司（下稱巨立公司）未於言詞辯論期日
    到場，核無民事訴訟法第386 條各款所列情形。爰依原告之
    聲請，由其一造辯論而為判決。
貳、實體方面
一、原告起訴主張：巨立公司於民國94年間，承攬被告臺北市士
    林區芝山國民小學（下稱芝山國小，與巨立公司合稱被告）
    94年度電力系統改善工程（下稱系爭工程）。伊於94年7 月
    19日起受僱巨立公司，並自同月26日起，經巨立公司指派至
    芝山國小參與系爭工程施作。嗣於同年8 月3 日下午5 時許
    ，伊於芝山國小忠孝樓進行管線安裝時，因巨立公司疏未關
    閉電源，致伊觸電跌落，造成伊腰椎外傷第一腰爆裂性骨折
    （下簡稱為系爭事故），自得依勞動基準法（下稱勞基法）
    第59條第1 款、第2 款、第3 款、第62條第1 項；勞工安全
    衛生法（下稱勞衛法）第16條；職業災害勞工保護法（下稱
    職災勞保法）第31條第1 項等規定，擇一請求被告連帶給付
    醫療費用新臺幣（下同）4 萬3919元、原領工資補償20萬
    1600元、工資殘廢補償27萬元。又伊受有醫療費用4 萬3919
    元、增加生活上需要之費用4 萬5160元、減少勞動能力341
    萬3393元、非財產損害100 萬元等損害，抵充上開補償金額
    後，尚得依民法第184 條第1 項前段、第193 條第1 項、第
    195 條第1 項等侵權行為損害賠償之規定，向巨立公司請求
    。另伊得依據與巨立公司間之僱傭關係，請求巨立公司給付
    自94年11月23日起至96年7 月31日止之工資合計68萬9920元
    。為此聲明：（一）被告應連帶給付原告51萬5519元，並自
    起訴狀繕本送達翌日起，按週年利率5 ％計算之利息。（二
    ）巨立公司應給付原告467 萬6873元，及自起訴狀繕本送達
    翌日起，按週年利率5 ％計算之利息。（三）願供擔保請准
    宣告假執行（至原告另聲明：巨立公司應自96年8 月1 日起
    按日支付原告1120元部分，業據原告撤回起訴，併此指明）
    。
二、芝山國小辯以：伊非勞基法第62條第1 項、職災勞保法第31
    條第1 項所稱之事業單位，亦非勞衛法第16條所稱之原事業
    單位，自無庸負擔職業災害補償之責任等語，資為抗辯。至
    巨立公司則未到庭，亦未曾提出任何書狀為陳述或抗辯。
三、原告與芝山國小不爭執之事實（見本院卷第115 頁）
（一）巨立公司於94年間，承攬芝山國小之系爭工程（見本院士
      調卷第11頁）。
（二）原告於94年7 月19日起受僱於巨立公司，同月26日起經巨
      立公司指派至芝山國小參與系爭工程施作。
（三）94年8 月3 日下午5 時許，原告於芝山國小忠孝樓4 樓進
      行管線安裝時，因巨立公司疏未關閉電源，致原告觸電跌
      落，造成原告腰椎外傷第一腰椎爆裂性骨折。
（四）原告共支出必要之醫療費用4萬3919元。
（五）依國泰綜合醫院診斷證明書（見本院士調卷第12頁，下稱
      診斷證明書）所示，原告於94年8 月3 日入院，同年月23
      日出院，惟依醫囑，原告需休養至少3 個月以上。
（六）芝山國小與原告間並無勞動契約或僱傭關係存在，芝山國
      小與巨立公司間為工程承攬關係。
（七）上揭事實，並有兩造不爭執其形式真正（見本院卷第116
      頁）之上開書證附卷可稽，自堪信為真正。
四、經本院與原告、芝山國小整理並協議簡化之爭點為（見本院
    二卷第89頁）
（一）芝山國小是否須對原告施工安全事宜負責？芝山國小是否
      為事業單位？原告得否對芝山國小請求職業災害補償？
（二）原告對於系爭事故之發生是否與有過失？被告得否主張減
      免給付？
（三）職災補償與勞保給付請求是否重覆？
五、茲就原告與芝山國小部分之爭點論述如下
（一）芝山國小非勞基法第62條第1 項、職災勞保法第31條第1
      項所稱之事業單位，亦非勞衛法第16條所稱之原事業單位
      。是故，原告不得向芝山國小請求因職業災害之補償。
  １、按事業單位以其事業招人承攬，如有再承攬時，承攬人或
      中間承攬人，就各該承攬部分所使用之勞工，均應與最後
      承攬人，連帶負本章所定雇主應負職業災害補償之責任。
      又事業單位以其工作交付承攬者，承攬人就承攬部分所使
      用之勞工，應與事業單位連帶負職業災害補償之責任。勞
      基法第62條第1 項、職災勞保法第31條第1 項分別定有明
      文。且事業單位以其事業招人承攬時，其承攬人就承攬部
      分負本法所定僱主之責任；原事業單位就職業災害補償仍
      應與承攬人員負連帶責任。勞衛法第16條亦有明定。惟職
      災勞保法第31條第1 項之事業單位以其工作交付承攬者，
      所謂事業單位之認定，以該事業單位實際經營內容及其必
      要輔助活動，作個案認定。至於以其工作交付承攬之「工
      作」，則以該事業單位之經常業務為範圍，不以登記之營
      業項目為限，要與勞基法第62條第1 項、勞衛法第16條之
      「事業單位以其事業招人承攬」之「事業」，範圍應屬大
      致相同（行政院勞工委員會91年9 月27日勞安一字號函釋
      意旨參照）。
  ２、次按勞衛法第18條規定：「事業單位與承攬人、再承攬人
      分別僱用勞工共同作業時，為防止職業災害，原事業單位
      應採取必要措施。」參諸勞衛法條文編排之體例，該條文
      所稱「事業單位與承攬人」，應指同法第16條所定「事業
      單位以其事業招人承攬時，其承攬人就承攬部分負本法所
      定僱主之責任；原事業單位就職業災害補償仍應與承攬人
      負連帶責任。再承攬人者亦同。」之情形而言。至於事業
      單位以其「事業」招人承攬者，其「事業」之範圍如何，
      勞衛法固無明確定義。惟就勞衛法之立法目的言，勞衛法
      係以防止職業災害，保障勞工安全與健康為宗旨（參勞衛
      法第1 條）。是以，必事業單位本身之能力足以防止職業
      災害之發生竟率爾不為，始為勞衛法上揭條文欲限制禁止
      並命令遵從之對象。苟非事業單位所熟知之活動，其間伴
      隨之危險性，又非該事業單位所能預先理解或控制，僅以
      該項危險活動與該事業單位有所關聯，即強求事業單位負
      擔此等危險責任，非但無從貫徹保障勞工安全之立法意旨
      ，違反專業分工之法則，而且造成不必要之危險負擔，影
      響經濟活動之健全發展，有違勞衛法之立法目的。此徵諸
      勞衛法第14條第1 項規定雇主應依其事業之規模、性質，
      實施安全衛生管理等規定，尤屬顯然。
  ３、復參諸行政院勞工委員會（下稱勞委會）85年12月26日台
      85勞安一字第147070號函謂：勞衛法第16條所稱之事業，
      係指事業單位實際經營之業務等情以察，益證勞衛法第16
      條所稱之事業，乃指事業單位之經常業務而言。申言之，
      雖非以登記之營業項目為限，惟其他非經常業務，自不包
      括在內。由是觀之，關於事業單位之認定，係以該事業單
      位實際經營內容及其必要輔助活動，作個案認定。至以其
      事業承攬之事業，係以該事業之經常業務為範圍，甚為明
      確。
  ４、原告雖以：職災勞保法之「以其工作交付承攬」之「工作
      」，其範圍必大於勞衛法第16條之「以其事業招人承攬」
      之「事業」云云。然而，揆諸職災勞保法第31條第1 項所
      示應負連帶賠償責任之主體，仍為「事業單位」，要與勞
      基法第62條第1 項之主體為「事業單位」、勞衛法第16條
      之主體為「原事業單位」，並無二致。乃原告以職災勞保
      法之主體（事業單位）之「工作」，與勞基法、勞衛法之
      「事業」有所不同，而為立論基礎，擴張應負連帶賠償責
      任之主體範圍，顯非可取。況且，職災勞保法係於90年10
      月31日制定、91年4 月28日起施行。勞基法與勞衛法亦分
      別於91年12月25日、91年6 月12日修正，均於職災勞保法
      制定施行之後。果立法者有意擴張應負連帶責任之主體範
      圍，奈何勞基法、勞衛法未同時修正。由是可見，原告以
      勞保法制定先後，而推論立法者有擴張事業為工作之意思
      ，洵不足採。基此，關於事業單位之認定，應以該事業單
      位實際經營內容及其必要輔助活動，為個案認定，應可確
      定。至於以其事業承攬之事業，係以事業之經常業務為範
      圍，亦屬明確。
  ５、經查，芝山國小之業務職掌範圍，係教育學生、陶冶品德
      、傳授知識、培養健全國民為重點，而非系爭工程之施作
      ，至為顯然。是故，系爭工程要非芝山國小實際經營內容
      ，當屬無疑。再者，系爭工程是否為芝山國小必要之輔助
      活動，應以其必要性之認定作個案判斷。否則，若系爭工
      程芝山國小有所關聯，即令芝山國小負擔補償責任，非但
      無從貫徹保障勞工安全之立法意旨，更違反專業分工之法
      則，造成不必要之危險負擔，影響經濟活動之健全發展。
  ６、再查，芝山國小為一教學單位，以從事教學為主要目的，
      其電氣設施若不予以改善或維修，尚不致於造成校務完全
      無法推展、校務活動無處可施。徵諸實情，芝山國小若因
      電力設施不足、電腦硬體設備欠缺、電腦專才之師資缺乏
      ，或影響其教學品質，但對於學生到學校陶冶品格、獲取
      知識、鍛練體魄、培養群性，尚非必要條件。蓋芝山國小
      乃以老師與學生為組合，以傳道、授業、解惑為本質，惟
      電腦硬體設備或網路教學，其必要性尚非絕對，至為明悉
      。
  ７、至原告引用關於建國啤酒廠之判決，要與本件無涉。蓋建
      國啤酒廠乃啤酒之製造業，使用電力為其製造啤酒過程所
      必需，是有關電氣設備乃其必備之設施，茍無電氣設施，
      該廠實無法製造啤酒。因此，有關廠電氣設備之定期維護
      、保養、檢驗等，雖非其主要之目的事業，惟仍應認為係
      屬其事業之一部分。相較於芝山國小，使用電力並非其辦
      學與傳授知識過程所必需，是其電力設備之必要性相較於
      建國啤酒廠，判然有別。因此，原告此部分主張，並無可
      取。
  ８、原告另以：各級學校均設有技工或工友，以負責水電設備
      之維護云云。然而，技工或工友之工作項目，係為全校水
      電設備維修、廁所排水維護、校舍門窗及教具修繕等初步
      簡易工作，非屬電力系統改善工程此等重大之工作事務。
      職是，芝山國小縱有技工或工友之設置聘任，亦與系爭工
      程之改善施工無涉。甚且，芝山國小倘得以其技工或工友
      施作系爭工程，焉須依政府採購法對外公開招標？從而，
      故原告以技工或工友之聘任，據以推論系爭工程係被告之
      事業或工作之云云，亦非可採。
  ９、原告尚主張：芝山國小應負民法第191 條工作物所有人之
      責任云云。惟原告於民事起訴狀中自承：伊於芝山國小忠
      孝樓四樓進行管線安裝時，因巨立公司疏未關閉電源，致
      原告觸電跌落，致原告腰椎外傷第一腰椎爆裂性骨折等情
      （見上三之（三）所示）。顯見原告之損害，係因巨立公
      司疏未關閉電源所致，非因芝山國小之設置或保管有欠缺
      ，其因果關係欠缺。職此，芝山國小亦無須負民法第191
      條之責任，附此指明。
  10、綜此，芝山國小既屬辦理小學教育之專業機構，而非辦理
      系爭工程之專業工程施工單位，足徵系爭工程施作之相關
      事務，非芝山國小所熟知之活動，系爭工程施作之相關危
      險活動，亦非芝山國小所能預先理解或控制，而非屬芝山
      國小從事辦理之事業範圍（相同見解參見林振賢著，勞基
      法的理論與實務，第448 頁至第449 頁）。是以，原告受
      僱於巨立公司，而於系爭工程施作期間受有職業災害，然
      芝山國小既非原告之雇主，亦非承攬人或事業單位，即無
      須負擔勞基法、勞衛法、職災勞保法所定之連帶補償責任
      。
（二）承上（一）所述，原告既不得向芝山國小為補償給付之請
      求，則原列爭點「原告對於系爭事故之發生是否與有過失
      ？被告得否主張減免給付？」「職災補償與勞保給付請求
      是否重覆？」等部分，即無贅予論述之必要，附此指明。
六、關於原告請求巨立公司給付部分之論述
（一）卷查，原告主張：巨立公司於94年間承攬芝山國小之系爭
      工程，其於94年7 月19日起受僱於巨立公司，同月26日起
      經巨立公司指派至芝山國小參與系爭工程施作。94年8 月
      3 日下午5 時許，其於芝山國小忠孝樓4 樓進行管線安裝
      時，因巨立公司疏未關閉電源，致其觸電跌落，造成其腰
      椎外傷第一腰椎爆裂性骨折等節，業據證人丙○○到庭證
      述明確（見本院卷第53頁至第54頁），並為芝山國小所無
      異詞（見上四之（一）至（三）所示），且經原告提出合
      約書封面、診斷證明書附卷可稽（分見本院士調卷第11頁
      、第12頁），應堪信為真正。
（二）次查，原告因系爭事故受傷，而支出必要之醫療費用4 萬
      3919元等情，有其提出之財團法人國泰綜合醫院醫療費用
      證明附卷可佐（見本院士調卷第13頁）。又原告於94年8
      月3 日住院治療，至同月23日出院，依醫囑需休養至少3
      個月以上等情，有診斷證明書在卷可參（見本院士調卷第
      12頁）。是則，原告主張：其自94年8 月4 日起至同年11
      月22日，因系爭事件受傷而無法工作之日數合計111 日，
      以日薪1800元計算（見本院第54頁丙○○之證言），而請
      求工資補償19萬9800元等節，堪以採信。至94年8 月3 日
      部分，原告係工作至下午5 時始發生系爭事件，自不得再
      請求工資補償，而不能准許，併此說明。
（三）再查，原告因系爭事故受傷，未來腰椎骨折部位，可能提
      早出現退化性關節炎之變化，為無法恢愎之障害，比照勞
      工保險殘廢給付標準之規定，應符合「脊柱障害」之「脊
      柱遺存畸形」，為第12等殘，喪失勞動力約30％等情，業
      經國立臺灣大學醫學院附設醫院鑑定屬實，並有國立臺灣
      大學醫學院附設醫院辦理司法機關委託鑑定案件意見表（
      下稱臺大鑑定意見表）附卷可證。因此，原告主張：其因
      系爭事故致殘廢情形已符合勞工保險條例殘廢給付標準第
      55項、第12殘廢等級，給付標準為100 日等語，應堪採取
      。
（四）按勞工因遭遇職業災害而致殘廢或傷害時，雇主應予以補
      償。而勞工受傷時，雇主應補償其必需之醫療費用。又勞
      工在醫療中不能工作時，雇主應按其原領工資數額予以補
      償。且勞工經治療終止後，經指定之醫院診斷，審定其身
      體遺存殘廢者，雇主應按其平均工資及其殘廢程度，一次
      給予殘廢補償。殘廢補償標準，依勞工保險條例有關之規
      定。此觀諸勞基法第59條第1 項第1 款、第2 款、第3 款
      等規定自明。另被保險人因職業傷害，經治療終止後，如
      身體遺存障害，適合殘廢給付標準表規定之項目，並經保
      險人自設或特約醫院診斷為永久殘廢者，依同表規定之殘
      廢等級及給付標準，增加百分之五十，一次請領殘廢補償
      費。勞工保險條例第54條第1 項亦有明文。職是之故，原
      告主張：其係巨立公司僱用之勞工，因系爭事件而受傷，
      並致12殘廢等級，分別依上開規定，請求巨立公司給付醫
      療費用4 萬3919元、工資補償19萬9800元及殘廢補償27萬
      元（計算式：1800×100 ×150 ％=270000） ，合計51萬
      3719元（計算式：43919+199800+270000=513719），洵屬
      有據，應予准許。
（五）另查，原告因系爭事故支出醫療費用4 萬3919元，業經認
      定如上（二）所示。又原告因系爭事故支出看護費用3 萬
      9360元，有證明書影本2 紙附卷足憑（見本院士調卷第14
      頁至第15頁）。另因系爭事故支出低週波診療器1300元、
      長硬背架4500元，分別有統一發票在卷可參（見本院士調
      卷第16頁）。徵諸診斷證明書所載意旨，上開支出當係原
      告因系爭事故而增加生活上之需要，亦堪確定。再者，原
      告係61年6 月15日出生，自系爭事故發生之翌日（即94年
      8 月4 日，94年8 月3 日不予列計，理由同上（二）所載
      ），計算至其強制退休日（原告滿60歲即121 年6 月14日
      ）止，原告勞動期間尚有26年10月又11日，即約26.86 年
      。而原告1 年工資以65萬7000元計（計算式：1800×365
      =657000） 。是依臺大鑑定意見表所示，原告喪失勞動能
      力約30％，則原告每年所受減少勞動能力之損害金額為19
      萬7100元（計算式：657000×30％=197100） 。又原告一
      次請求，需扣除中間利息，依霍夫曼計算表所示，原告就
      26 年 期間所受勞動能力損失得請求333 萬9696元（計算
      式：197100×16.0000000=0000000，小數點第一位四捨五
      入，以下同）。至其餘0.86年部分，原告得請求7 萬3621
      元（計算式：197100×17.378501=0000000 ；（0000000
      -0000000）×0.86=73621），合計為341 萬3317元（計算
      式：0000000+73621=0000000） ，故此部分應准許之金額
      為341 萬3317元。此外，審酌原告原係從事水電工程之身
      分、受傷情形、經濟情況並非良好，巨立公司未妥適注意
      施工安全過失等一切情事，認原告請求巨立公司賠償之非
      財產上損害賠償，應以60萬元為適當，逾此部分，應非可
      採。
（六）復按因故意或過失，不法侵害他人之權利者，負損害賠償
      責任。又不法侵害他人之身體或健康者，對於被害人因此
      喪失或減少勞動能力或增加生活上之需要時，應負損害賠
      償責任。且不法侵害他人之身體、健康、名譽、自由、信
      用、隱私、貞操，或不法侵害其他人格法益而情節重大者
      ，被害人雖非財產上之損害，亦得請求賠償相當之金額。
      民法第184 條第1 項前段、第193 條第1 項、第195 條第
      1 項分別定有明文。因此，原告基於上開規定，請求巨立
      公司賠償醫療費用4 萬3919元、看護費用3 萬9360元、低
      週波診療器1300元、長硬背架4500元、勞動能力損失341
      萬3312元、非財產上損害賠償60萬元，總計410 萬2396元
      （計算式：43919+39360+1300+4500+0000000+600000=
      0000000） 。
（七）然按雇主依勞基法第59條規定給付之補償金額，得抵充就
      同一事故所生損害之賠償金額。此觀諸勞基法第60條規定
      即明。因此，原告依勞基法第59條規定請求巨立公司給付
      51萬3719元部分，巨立公司得抵充上（六）之損害賠償。
      從而，原告依侵權行為之法律關係，而得向巨立公司請求
      之損害賠償金額應為358 萬8677元（計算式：0000000 -
      000000=0000000）。
（八）原告尚主張：基於其與巨立公司之僱傭關係，請求巨立公
      司給付自94年11月23日起至96年7 月31日止之工資68 萬
      9920元云云。惟查，原告自承：伊與巨立公司約定，一日
      薪資1800元，有做有錢，沒有做就沒有錢；在巨立公司若
      整個月沒有工作，也就沒有薪水，沒有基本工資等語（見
      本院卷第158 頁）。準此可知，原告既於94年11月23日起
      至96年7 月31日止，均未於巨立公司工作，依上開約定，
      自不得向巨立公司請求工資，至為明確。是原告此部分主
      張，尚非可採。
七、綜上所述，原告依勞基法第59條第1 款、第2 款、第3 款規
    定，請求巨立公司給付51萬3719元；及依民法第184 條第1
    項前段、第193 條第1 項、第195 條第1 項等規定，請求巨
    立公司給付358 萬8677元，當屬可採，而應予准許。又按給
    付無確定期限者，債務人於債權人得請求給付時，經其催告
    而未為給付，自受催告時起，負遲延責任。其經債權人起訴
    而送達訴狀，或依督促程序送達支付命令，或為其他相類之
    行為者，與催告有同一之效力。遲延之債務，以支付金錢為
    標的者，債權人得請求依法定利率計算之遲延利息，民法第
    229 條第2 項、第233 條第1 項前段分別定有明文。原告上
    開請求係屬無確定期限之金錢債務，是其請求自起訴狀繕本
    送達日（見本院145 頁至第146 頁）翌日之96年7 月27日起
    至清償日止，按法定利率週年利率5%計算之法定遲延利息，
    就上開應准許之範圍內，亦屬有據，亦應准許。至原告逾此
    部分之請求（包括對芝山國小之請求，及對巨立公司之其餘
    請求與此部分之法定遲延利息部分），均屬無理由，應予駁
    回。
八、原告陳明願供擔保，聲請宣告假執行，經核其勝訴部份，核
    無不合，爰酌定相當之擔保金額宣告之；其餘假執行之聲請
    ，因訴之駁回而失所附麗，不予准許。
九、據上論結，本件原告之訴為一部有理由，一部無理由，依民
    事訴訟法第385 條第1 項前段、第79條、第390 條第2 項判
    決如主文。
中    華    民    國    96    年    9     月    6     日
                  民事第二庭  法  官  鍾任賜
以上正本證明與原本無異。
如對本判決上訴須於判決送達後20日內向本院提出上訴狀。
中    華    民    國    96    年    9     月    11     日
                              書記官  陳玉敏
